臺灣高雄地方法院民事判決　八十八年度保險字第五六號
　　原　　　告　中國產物保險股份有限公司
　　法定代理人　庚○○
　　法定代理人　辛○○
　　法定代理人　丁○○
　　法定代理人　戊○○
　　法定代理人　丙○○
　　法定代理人　甲○○○○ ○.
右當事人間損害賠償事件，本院判決如左：
    主      文
被告Pan Ocean Shipping  Co.,Ltd.應分別給付原告中國產物保險股份有限公司新台
幣壹佰壹拾玖萬零貳佰捌拾元、原告中央產物保險股份有限公司新台幣陸拾捌萬零壹
佰陸拾元、原告第一產物保險股份有限公司新台幣伍拾壹萬零壹佰貳拾元、原告統一
安聯產物保險股份有限公司新台幣伍拾壹萬零壹佰貳拾元、原告友聯產物保險股份有
限公司新台幣伍拾壹萬零壹佰貳拾元，及均自民國八十八年十月二十六日起至清償日
止按年息百分之四計算之利息。
原告其餘之訴及其假執行之聲請均駁回。
訴訟費用由被告Pan Ocean Shipping Co.,Ltd.負擔十分之九；餘由原告負擔。
本判決第一項於原告中國產物保險股份有限公司、中央產物保險股份有限公司、第一
產物保險股份有限公司、統一安聯產物保險股份有限公司、友聯產物保險股份有限公
司分別以新台幣拾玖萬陸仟元、貳拾貳萬陸仟元、壹拾柒萬元、壹拾柒萬元、壹拾
柒萬元供擔保後得假執行；被告Pan  Ocean Shipping Co.,Ltd.於假執行程序實施前
分別以新台幣壹佰壹拾玖萬零貳佰捌拾元、陸拾捌萬零壹佰陸拾元、伍拾壹萬零壹佰
貳拾元伍拾壹萬零壹佰貳拾元、伍拾壹萬零壹佰貳拾元為原告中國產物保險股份有限
公司、中央產物保險股份有限公司、第一產物保險股份有限公司、統一安聯產物保險
股份有限公司、友聯產物保險股份有限公司供擔保後得免為假執行。
    事      實      及      理      由
壹、原告方面：
  一、聲明：
    (一)被告Pan Ocean Shipping Co., Ltd.或被告乙○○○○○○○  ○○○○○○○○ ○○○○.應給付
      原告中國產物保險股份有限公司新台幣（下同）一百二十五萬八千三百二十元
      、給付中央產物保險股份有限公司七十一萬九千零四十元、給付第一產物保險
      股份有限公司五十三萬九千二百八十元、給付統一安聯產物保險股份有限公司
      五十三萬九千二百八十元及給付友聯產物保險股份有限公司五十三萬九千二百
      八十元，暨均自起訴狀繕本送達翌日起至清償日止，按週年利率百分之五計算
      之利息。
    (二)訴訟費用由被告Pan Ocean Shipping Co., Ltd.或被告乙○○○○○○○  ○○○○○○○○○○○○.負擔。
    (三)願供擔保，請准宣告假執行。
  二、陳述：
    甲、債務不履行部分：
      (一)何人為本件貨物運送人：
        經查，訴外人燁興企業股份有限公司（下稱：燁興公司）於民國八十七年八
        月間進口初軋小鋼胚（prime hot rolled steel billets）乙批，由託運人
        Ferrotrade  CO．，Ltd（下稱：Ferrotrade）與被告Pan  Ocean Shipping
        Co.,Ltd.（下稱：被告Pan）於八十七年七月二十三日簽訂運送契約，交由M
        ．V Star Nitsa輪之定期傭船人即被告Pan運送，而依Ferrotrade與被告Pan
        間傭船契約第十八條第二項約定：「Master  to Sign Mate's Rece1pt  at
        load1ng Port On1y and Charterers agents Messrs.Seatrans Chartering
        & Transport  GmbH，Harnburg  authorized  to  issue/sign  Bills  of
        Lading on Masters/Owners behalf aecording to signed Matc's Rece1pt
        at loadport concerning bundles loaded.」 (船長僅在貨港簽發大副收據
        ，傭船人之代理人Seatrans   Chartering   &  Transport  Gmbh（下稱：
        Seatrans）被授權依照裝貨港之大副收據上所載之綑數代船長/船東簽發載
        貨證券）而由Ferrotrade之代理人Seatrans代理船長Peppas  Konstantions
        簽發本件之載貨證券。是：
        (1)依上開載貨證券背面條款第二條（ａ）款規定：「General  Paramount
            Clause  (a) The Hague  Rules  contained  in the  International
            Convention  for the Unification  of certain rules relating  to
            Bill of Lading, dated Brussels the 25th August 1924 as enacted
            in the country of shipment, shall apply to the Bill of Lading.
            When no such enactment is in force in the country of shipment,
            the corresponding  legislation  of the country  of destination
            shall  apply, but  in respect  of shipments  to which  no such
            enactment  are compulsorily  applicable, the terms of the said
            Convention shall apply.」【即：至上條款　  (a)貨物裝載地國家若
            採用一九二四年八月二十五日在布魯賽爾簽訂之統一載貨證券相關規定
            之海牙規則，則本載貨證券所生之法律關係應適用海牙規則，若貨物裝
            載地國家未採用海牙規則，則適用貨物目的地國家之法律，但目的地國
            家未採用海牙規則，則應適用海牙規則】等語，可知就載貨證券所生法
            律關係之準據法已有約定。經查，本件貨物之裝載港為「諾伏洛希斯克
            」（Novorossiysk）係俄羅斯所屬港口，因俄羅斯並未採用海牙規則，
            而本件貨物之目的地為中華民國「高雄港」，係採用海牙規則之國家，
            故有關載貨證券法律關係之準據法應係我國法律。又縱認無上開背面條
            款之約定，惟依涉外民事法律適用法第六條規定「法律行為發生債之關
            係者，其成立要件及效力，依當事人意思定其應適用之法律。當事人意
            思不明時，同國籍者依其本國法，國籍不同者依行為地法，行為地不同
            者以發要約通知地為行為地，如相對人於承諾時不知其發要約通知地者
            ，以要約人之住所地視為行為地。前項行為地，如兼跨二國以上或不屬
            於任何國家時，依履行地法。」，訴外人燁興公司與被告國籍不同，應
            依行為地法，而所謂行為地，包括「簽發地」、「交貨地」，而本件交
            貨地在我國高雄港，是依上開涉外民事法律適用法第六條第二項規定，
            亦應以我國海商法為準據法。
          (2)按「運送人對於承運貨物之裝載、卸載、搬移、堆存、保管、運送及看
            守，應為必要之注意及處置。」、「載貨證券之發給人，對於依載貨證
            券所記載應為之行為，均應負責。」八十八年七月十四日修正前之海商
            法第一百零七條、第一百十八條第一項分別定有明文。經查，本件載貨
            證券固由Seatrans代理船長Peppas  Konstantions簽發，惟所謂「運送
            人」，包括與託運人訂立運送契約之「船舶所有人」或「船舶傭租人」
            ，在定期傭船時，則非為未與託運人訂立運送契約之船舶所有人而簽發
            ，而係為船舶傭租人簽發，故本件運送人應為船舶傭租人即被告Pan。
        縱認本件準據法為德國商法，惟：
          (1)依德國商法第六百四十二條第一、四項規定：「貨物裝船後，承運人（
            按即運送人）應立即根據發貨人要求簽發他所要求份數已裝船提單，並
            以此換取在收貨時簽發的收據或其他收貨單據。」、「船長或東授權的
            代理人不必再得到承運人的特別授權便有權簽發提單」等語，亦即在運
            送人與託運人簽訂傭船契約或件貨運送契約之情況下，船長簽發載貨證
            券之行為係代表運送人而非船舶所有人。基上所述，凡與託運人簽訂運
            送契約並簽發載貨證券者，即係貨物之運送人。本件載貨證券既係依上
            開被告Pan與託運人Ferrotrade間簽訂之傭船契約第十八條第二項約定
            ，授權託運人Ferrotrade之代理人Seatrans簽發載貨證券，因此，被告
            Pan自應負載貨券簽發人責任。雖德國商法第六百四十四條規定「如果
            船長或船長的其他代表人沒有在簽發的提單中記載承運人名稱，則視船
            東為承運人。」等語，然此在保障載貨證券持有人為免因不知運送人而
            求償無門，是如載貨證券持有人在知悉真正運送人時，仍得向真正之運
            送人請求賠償，否則將使真正運送人於簽發載貨證券時，故意不記載其
            名稱而脫免其責任。故本件運送達人應為被告Pan。
          (2)退步言，如被告Pan非本件之運送人，則本件載貨證券上並未記載運送
            人名稱，而被告乙○○○○○○○    ○○○○○○○○    ○○○○Longboat（下稱：被告
            Longboat）M.V."Star Nitsa"輪之所有人，因此依前揭德國商法第六百
            四十四條規定，被告Longboat自應視為本件貨物之運送人，而應負運送
            人責任。
      (二)本件貨物有彎曲受損：
        上開船舶係於八十七年九月十八日到達高雄港，於卸貨時發現本件貨物小鋼
        胚有一千四百九十八支彎曲程度達五公分，此有遠東公證有限公司（下稱：
        遠東公司）之公證報告書、相片可證，且亦有被告Pan提出之中華海事檢定
        社股份有限公司（下稱：中華海事公司）之公證報告書上載「在高雄縣橋頭
        鄉：．．二三九支彎曲情形較嚴重，超過五公分；．．在屏東縣枋寮鄉：一
        二五九支彎曲超過五公分，彎曲較嚴重．．」等語，亦與上開遠東公司之公
        證報告書所載彎曲程度達五公分之數量一千四百九十八支相符。
      (三)本件貨物彎曲程度在五公分以上，可認為受有損壞：
        依中國鋼鐵股份有限公司（下稱：中國鋼鐵公司）九十年二月二十八日函「
        依本公司實務經驗，小鋼胚彎曲全長大於四十M/M以上，即有必要作矯直處
        理」等語，又據訴外人燁興公司於九十年七月二十三日（90) 燁興字第一五
        三號函說明：「本公司小鋼胚加熱爐之原始設計廠商在技術規範中規定小鋼
        胚之全長彎曲程度不得超過40㎜。依本廠實際運作經驗，全長彎曲超過50㎜
        的鋼胚會有撞及進料輥輪及安全差銷，損及輥輪及爐壁；並在加熱、行進期
        間翻滾而造成爐磚損壞及粘料等問題」等語，因此，小鋼胚全長彎曲超過五
        公分者，自得認係受有損壞。
      (四)受貨人即訴外人燁興公司已向運送人為貨損通知：
        德國商法第六百十一條第一項前段規定：「運輸公司所記載的收貨人應在
          交付貨物之時以書面形式將貨物的滅失或損壞情況通知承運人或其在卸貨
          港的代表。如果損害從外表無法察覺，則應在交付貨物之日起，三天內遞
          交通知。通知應對滅失或損壞情況作出說明」等語，而所謂「交付貨物時
          」，應係指貨物受領完畢時，亦即以貨物是否全部交付為斷。又該書面之
          形式並無一定之格式，只須事實上有此通知之意思，足以使運送人知悉貨
          物有毀損滅失之情事，有保全證據之機會即為已足，且通知之對象，亦不
          限於運送人本人，茍向運送人之代理人或受僱人為之，其效力亦及於運送
          人；再者，船長在船籍港外當然有代理船舶所有人之權，在定期傭船契約
          情況下，船長同時亦具有傭船人代理人之身份，因此向船長所為之貨損通
          知，即對定期傭船人及船舶所有人發生效力。
        經查，本件貨物係於八十七年九月二十日全部卸載完畢，而遠東公證公司
          人員己○○將本件貨物彎曲受損之情況、數量，作成「NOTICE        OF
          PROTEST」持請船長簽名，雖船長因故拒絕簽名，然依證人己○○證述其
          持該貨損通知請船長簽名時，有告訴船長該書面內容，而船長對該書面之
          記載內容亦有閱讀等語，應認已對定期傭船人即被告 Pan及船舶所有人即
          被告Longboat為貨損通知。
      (五)本件貨物彎曲程度在五公分以上之矯直費用：
        依訴外人燁興公司出具之小鋼胚矯直費用評估報告表，每支小鋼胚之矯直費
        用為二千四百元，合計為三百五十九萬五千二百元（2400×1498=0000000）
        。
      (六)綜上，訴外人自得依載貨證券請求被告Pan或被告Longboat就本件貨物債務
        不履行之損害賠償三百五十九萬五千二百元。
    乙、侵權行為部分：
      (一)準據法：
        按「關於由侵權行為而生之債，依侵權行為地法。」涉外民事法律適用法第
        九條第一項前段定有明文，又所謂「行為地」是指實行行為或行為結果地而
        言。經查，本件上開系爭貨物彎曲受損，於運送過程中係持續不斷發生，一
        直到卸貨港即我國「高雄港」，故準據法應適用我國法。
      (二)本件貨物係裝載於「Star Nitsa」輪後，於運送途中受有彎曲達五公分之損
        害，因此貨物之受損顯係因該輪船長、船員未盡到相當於善良管理人注意義
        務保管貨物所致，應認為該輪之船長及海員就貨物之受損有所過失，而應負
        共同侵權行為損害賠償責任，而被告Longboat係Star Nitsa輪之船長及船員
        僱用人，被告Pan對船長及海員有實際上監督，均為僱佣人，故依民法第一
        百八十八條第一項規定須與負船長及海員負連帶賠償責任，是被告Longboat
        、Pan自應賠償訴外人燁興公司三百五十九萬五千二百元。
    丙、保險代位部分：
      按「被保險人因保險人應負保險責任之損失發生，而對於第三人有損失賠償請
      求權者，保險人得於給付賠償金額後，代位行使被保險人對於第三人之請求權
      ；但其所請求之數額，以不逾賠償金額為限。」保險法第五十三條第一項定有
      明文。經查：
      (一)於八十六年十月二十四日，被保險人燁興公司、燁隆企業股份有限公司、燁
        聯鋼鐵股份有限公司、燁輝企業股份有限公司與原告等簽立共保預約保險單
        ，保險號碼為0000000ＰＹＩＥＨ０五（下稱：系爭保險契約），共
        保比例為原告中國產物保險股份有限公司（下稱：中國公司）百分之三十五
        、中央產物保險股份有限公司（下稱：中央公司）百分之二十、第一產物保
        險股份有限公司（下稱：第一公司）百分十五、統一安聯產物保險股份有限
        公司（下稱：統一安聯公司）百分之十五、友聯產物保險股份有限公司（下
        稱：友聯公司）百分之十五，有上開保險單在卷可證。
      (二)訴外人燁興公司已依系爭保險契約第二條規定，將船名通知原告：
        訴外人燁興公司於得知承運本件貨物之船名後，隨即通知原告，此有該公司
        民國九十年十二月十四日（90）燁興字第二四三號覆　鈞院函可證，是保險
        契約即屬有效。
      (三)本件貨物是否在原告與燁興公司間簽訂系爭保險契約承保範圍內？
        系爭保險契約保險單載明保險標的物（subject-matter insured）為原物料
        （raw materials）、扁鋼胚（steel  slabs）、小鋼胚（steel billets）
        、碳鋼廢鋼（carbon steel scraps）、不鏽鋼廢鋼（stainless steel
        scraps），本件訴外人燁興公司進口之貨物為小鋼胚，自在系爭保險契約承
        保範圍內。
      (四)本件貨物所受損壞，是否屬系爭保險契約承保範圍？
        依系爭保險契約第十四條約定小鋼胚（steel    billets）之保險條件為
          ICC(A)及戰爭條款（IWC）及罷工條款（ISC）。而ICC(A)條款為全損條款
          ，亦即只要保險標的物有毀損、滅失，除非毀損、滅失係由該條款第四、
          五、六及七條所列不保事由所致者外，否則保險人即須負賠償責任，此由
          ICC(A) 第一條規定：「This  insurance covers all risks of loss of
          or damage the subject-matter  insured  except  as provided  in C
          lauses 4.5.6 and 7 below」（本保險承保保險標的物一切滅失或毀損之
          危險，但不包括下列第四、五、六及七條之規定），而本件損害並非該條
          款所列之第四、五、六及七條所定除外責任，故屬系爭保險契約之承保範
          圍。
        按系爭保險契約第十三條（ｄ）款規定：「For  steel  billets,  this
          insurance  is liable for shortage  of the insured  cargo both in
          weight  and  number  of  pieces  and  it  shall  be payable  for
          whichever is less.」（即對於小鋼胚，本保險於保險標的物之重量及數
          量二者皆有短少時，始對貨物之短少負賠償責任，並以其中金額較少者為
          給付標準），此係指在保險標的物為小鋼胚時，只有在重量及數量二者皆
          有短少之情況下，始得認為貨物有短少，保險人始負賠償責任，且係以短
          少之重量及數量二者中數量較少者為給付保險金之計算之標準，係在就小
          鋼胚貨物短少所為之特別規定，並非保險承保範圍，僅限於此。
      (四)原告已按共保比例給付保險金予訴外人燁興公司：
        原告中國公司、中央公司、第一公司、統一安聯公司、友聯公司按上開共保
        比例分別理賠訴外人燁興公司一百二十五萬八千三百二十元、七十一萬九千
        零四十元、五十三萬九千二百八十元、五十三萬九千二百八十元、五十三萬
        九千二百八十元，有燁興公司出具之代位求償收據、貨物運輸保險賠款收據
        、確認書可證。
      (五)綜上，本件貨物所受之彎曲損壞既在系爭保險契約承保範圍內，原告且已給
        付保險金，原告自得基於保險代位之規定，代位行使燁興公司因本件貨物受
        損而對被告損害賠償之權利。
    丁、債權讓與部分：
      按「債權之讓與，非經讓與人或受讓人通知債務人，對於債務人不生效力。但
      法律另有規定者，不在此限。受讓人將讓與人所立之讓與字據提示於債務人者
      ，與通知有同一之效力。」民法第二百九十七條定有明文，本件訴外人燁興公
      司，已將上開對被告Pan或被告 Longboat之債權，按上開共保比例分別讓與原
      告，有損失賠償收據可證，且原告已以起訴狀繕本送達作為對被告之通知，是
      原告自得對被告請求。
貳、被告Pan方面：
  一、聲明：
    (一)原告之訴及其假執行之聲請均駁回。
    (二)訴訟費用由原告負擔。
    (三)如受不利判決，被告願供擔保，請准宣告免假執行。
  二、陳述：
    甲、債務不履行部分：
      (一)準據法：按「法律行為發生債之關係者，其成立要件及效力，依當事人意思
        定其應適用之法律。當事人意思不明時，同國籍者依其本國法，國籍不同者
        依行為地法，行為地不同者以發要約通知地為行為地，如相對人於承諾時不
        知其發要約通知地者，以要約人之住所地視為行為地。前項行為地，如兼跨
        二國以上或不屬於任何國家時，依履行地法。」涉外民事法律適用法第六條
        定有明文。原告提出所謂本件載貨證券背面條款云云，被告否認其形式之真
        正，是本件載貨證券之準據法，兩造間並無合意，即應依上開涉外民事法律
        適用法第六條第二項之規定決定本件準據法。被告為 Pan國籍為「韓國」，
        訴外人燁興公司為「中華民國」，二者國籍不同，而本件載貨證券之簽發地
        為德國漢堡，故應以德國商法為本件之債務不履行之準據法。
      (二)被告 Pan非本件之運送人：
        按原告係代位該本件證貨證券之持有人燁興公司，本於載貨證券（即提單
          ）之法律關係，提起本件請求，而訴外人燁興公司與被告 Pan間並不存在
          運送契約，合先敘明。
        德國商法第六百五十六條第一項規定：「提單制約運送人與受貨人之法律
          關係」。本件原告既係為代位受貨人燁興公司提起本件請求，其法律關係
          ，自應依系爭提單為斷。
        德國商法第六百四十四條明文規定：「如船長或船長之代表人沒有在簽發
          之提單中載明承運人名稱，則視船東為承運人」，本件二紙載貨證券，既
          已於簽名欄表明代理船長所簽發，且為未記載運送人名稱之提單，依前開
          規定，即應以船東為運送人。而「船東是指以商業為目的擁有船舶所有權
          的人」，德國商法第四百八十四條亦訂有明文，而在本件系爭船舶之所有
          權人為被告 Longboat，被告Pan僅係定期傭船人，是依上開說明被告
          Longboat始為本件之運送人。是被告Pan既非運送人，即無債務不履行責
          任可言。
      (三)本件貨物之彎曲現象可否認為損害？
        依原告所提遠東公證公司作成之公證報告，並無貨物彎曲成因之記載，亦
          無貨物須矯直之表示。原告據而為損失計算之依據，實無理由。
        另據鋼胚工業同業公會之回函，「鋼胚彎曲在鋼鐵規格上並無標準，係以
          買賣雙方合約規定為依據」等語，惟本件原告並未舉證訴外人燁興公司與
          出賣人間就系爭鋼胚之管制值有何約定，亦未證明系爭貨物之彎曲程度超
          過其買賣契約約定之管制值，即逕行起訴求償，其主張自屬乏據。況依上
          開函文之記載有些鋼胚之彎曲許可值有容許八公分，有容許四至六公分彎
          曲者，而原告於本件僅籠統主張系爭貨物之彎曲超過五公分即不可容許，
          亦不知所據為何？故尚難認系爭貨物之彎曲現象為損害。
      (四)本件受貨人是否已合法通知：
        依德國商法第六百十一條規定：「運輸公司所記載的收貨人應在交付貨物
          之時以書面形式將貨物的滅失或損壞情況通知承運人或其在卸貨港的代表
          。如果損害從外表無法察覺，則應在交付貨物之日起，三天內遞交通知。
          通知應對滅失或損壞情況作出說明。如果貨物的狀況、尺寸、件數或重量
          已在交付貨物之前，在雙方參加的情況下，由權威機構或官方指定的專家
          進行了檢驗，則不必再遞交前述通知。如果對貨物的滅失或損壞沒有進行
          檢驗或遞交通知，則推定承運人已按提單所記的貨物的狀況交付貨物。此
          後，經證明貨物有滅失或損壞，承運人對此損害不必負責。」等語，經查
          依原告主張彎曲之貨損，由外觀即可辨識，是受貨人即訴外人燁興公司，
          自應於交付貨物時，將此損害以書面通知運送人或其在卸貨港的代表。
        原告所提出遠東公證公司之「notice  of protest」，並未表明其代理之
          本人為何人，且亦未將此交給運送人或其在卸貨港的代表，自難發生通知
          之效力。而訴外人燁興公司於八十七年九月二十日已提領貨物，卻遲至八
          十七年九月二十二日始發出貨損通知予被告 Pan在卸貨港之船務公司即高
          昇船務代理股份有限公司（下稱：高昇公司），故本件受貨人燁興公司既
          未對於交付貨物之時為貨損通知，是依上開德國商法第六百十一條規定，
          被告 Pan即無庸負責。
      (五)關於損害額之計算：
        損害賠償祇應填補被害人之實際損害，保險公司依保險法第五十三條第一
          項代位被害人請求損害賠償，是以被害人實際所受之損害額為限，不得以
          其代償之數額為準。
        本件原告等顯係以其理賠燁興公司之保險金額作為本件損害賠償之訴之請
          求額。揆諸前開最高法院之見解，其請求額計算，顯屬於法無據。
        原告以每支二千四百元之費用，理賠保險金予燁興公司時，並無任何依據
          。此觀之原告所提出遠東公證公司之公證報告，就此金額皆支字未提自明
          。而原告提出之「小鋼胚矯直費用評估報告」應係於被告等之要求下，由
          燁興公司生產二部事後製作提供，是難免有附會當初保險金之請求額之嫌
          。且觀諸記載本件鋼胚矯直費用二千四百元是以加工費用乘上「不明」的
          「投資報酬率」（？）得出自明。是此費用評估報告亦不可採。況前開「
          加工費用」竟將廠房、建築物等不相干之折舊費用亦予計入（該等折舊縱
          無鋼胚矯直之作業亦會發生，與本件無因果關係），自不合理。另外，該
          評估報告所載之「投資報酬率」，究如何得出？依據何在？亦未見原告說
          明。
        再原告稱依鋼鐵公會函，本件貨物之矯直費用至少需一千八百五十五元。
          然依台灣區鋼鐵公會九十年二月一日台區鋼鐵字第０一三一號函所提之貨
          物（155㎜×150mm×11.9m）較系爭貨物（125mm×125mm×11.7m）規格較
          大、長度較長，矯直費用自不可一概而論。況該函亦指出該案所言及之貨
          物，因彎曲程度不同，矯直費用亦不相同，即在 50-100m為1,545元/支，
          在100-200m為2,259元/支，而原告並未舉證系爭鋼胚之彎曲程度如何，即
          逕謂或可以每支一千八百五十五元作為矯直之費用，於法自屬無據。
        此外，訴外人燁興公司購入之鋼胚共一萬二千四百四十七‧二六０噸（一
          千九百七十綑），此有原告提出之商業發票及包裝單可證。但燁興公司實
          際提領之貨物卻有一萬二千七百一十五‧一噸（共一千九百八十九綑，九
          千零七十一件），此亦有原告提出ＳＧＳ之公證報告可證。是訴外人燁興
          公司共溢領了二百六十七‧八四噸之貨物，受有約美金五萬三千五百六十
          八元之利益。亦未見原告自其請求額中扣除。所請自屬無理。
      (五)時效之問題：按本件原告起訴時，僅其中四位（中產、中央、第一、友聯）
        曾提出委任狀予其訴訟代理人。至原告統一安聯公司之委任狀乃遲至八十九
        年六月二日方才隨原告準備(一)狀提出。起訴時所列之名稱為統一產物而非統
        一安聯產物保險股份有限公司。是原告統一安聯公司之起訴顯未經合法代理
        ，則其起訴應無中斷時效之效果。則統一安聯公司之權利應已罹於時效而消
        滅。
    乙、侵權行為部分：
      (一)原告主張被告 Pan於本件應依民法第一百八十八條之規定負僱用人之賠償責
        任，則原告就左列事項先予舉證：本件應依民法第一百八十四條之規定，
        負侵權責任之行為人為誰？該人是因何種「執行職務」之行為，不法侵害
        原告所代位之燁興公司之權利？此侵權行為人是否為被告 Pan之受僱人？
        依本件被告Pan與託運人 Ferrotrade之傭船契約，本件貨物之裝卸及堆存皆
        係由託運人負責，而非由船方為之，故縱系爭貨物果如原告所指受有「彎曲
        」之損害，然此等損害若是於裝卸載或堆存之過程中發生，因承攬該項裝卸
        載及堆積工作之人員，為獨立之承攬人，而非船方之受僱人，則因被告 Pan
        非此裝卸人員之僱用人，自無僱用人之賠償責任可言。是原告自應就系爭貨
        物所受之損害非於此等獨立承攬人之作業過程中發生，而是因船長、海員於
        海運過程中照管貨物之過失所致，負舉證之責。
      (二)況本件船長、海員為船東即被告 Longboat所選任及僱用，並非被告Pan所傭
        佣，則被告 Pan對船長、海員既無選任之權限，於其海上貨物之照管又無監
        督之可能，自無從令被告 Pan負僱佣人之責。
      (三)退而言之，茍認被告 Pan於應負民法第一百八十八條之責任，惟此等請求權
        亦已罹於時效而消滅。蓋本件貨物係於八十七年九月二十日即已交付予訴外
        人燁興公司受領，原告雖係於八十八年九月十六日同時對被告 Pan及被告
        Longboat起訴，惟其於歷次開庭中已一再表明其主張侵權行為損害賠償請求
        權之對象限於船東即Longboat，此亦有其八十九年六月八日及八十九年七月
        三日之開庭筆錄可稽。足證原告從未對被告 Pan本於侵權行為之法律關係為
        請求。而原告係於德國海商法條文提出後，發現在德國法下系爭載貨證券之
        簽發人，應為船東，而非被告 Pan才改絃更張，追加主張民法第一百八十八
        條侵權行為之訴訟標的。惟查其追加此訴訟標的之時點，乃遲至九十年一月
        四日方提出﹝見其準備書（五）狀﹞，被告 Pan除不同意其訴之追加外，其
        時原告縱有此請求權，該項權利亦已罹於時效而消滅，自不待言。
    丙、保險代位：
      本件原告等與燁興公司之保險合約第十三條 （d）款明訂：「對於鋼胚貨物，
      本保險只對承保貨物在重量及數量上之短少（從其少者）負責」。（For
      Steet billets, this insurance  is liable for Shortage of the insured
      cargo both in weight  and number  of pieces  and it shall be payable
      for whichever  is less），而訴外人燁興公司於本件鋼胚貨物並非受有短少
      之損失，而是請求貨物彎曲之矯直費用，故非「因保險人應負保險責任之損失
      」，原告等對燁興公司所為之賠償，顯係自願性之給付，無權對被告等主張保
      險代位。
    丁、債權讓與：
      (一)按同一債權不可為多次讓與。如訴外人燁興公司已將其對系爭貨物之「全部
        」損害賠償請求權讓與甲，則不可能再將之讓與乙，事屬當然。本件訴外人
        燁興公司早於八十七年十二月二十九日即已表明同意將其本載貨證券對於系
        爭貨物之「所有」權利及利益「全部」轉讓予原告中國公司，此亦有訴外人
        燁興公司簽發之代位求償收據可證，是其嗣後自無任何關於系爭貨物之權利
        可供讓與其他原告。
      (二)原告於九十一年二月六日提出之「貨物運輸保險賠款收據」，是於被告爭執
        中國產物以外之四家原告未受合法債權讓與後方才提出。其目的顯在藉其內
        容第三點：「本公司併此聲明『在上項賠款範圍內』，將本公司‧‧‧之損
        害賠償請求權轉讓與中國產物公司」，冀於訴訟中補正其原先「代位求償收
        據」關於債權讓與記載之瑕疵或錯誤，被告否認該文書之真正。
參、被告Longboat方面：
  一、聲明：
    (一)原告之訴及假執行聲請均駁回。
    (二)訴訟費用由原告負擔。
    (三)如受不利之判決，被告願供擔保，請准宣告免為假執行。
  二、陳述：
    (一)本件運送人被告Pan：
      依德國商法第六百五十六條第一、三項規定「提單制約承運人與收貨人間的
        法律關係」、「承運人與托運人間的法律關係受運輸合同的制約」；又德國
        商法第六百四十二條第一、四項規定：「貨物裝船後，承運人應立即根據發
        貨人要求簽發他所要求份數已裝船提單，並以此換取在收貨時簽發的收據或
        其他收貨單據。」、「船長或東授權的代理人不必再得到承運人的特別授權
        便有權簽發提單」。經查：
        (1)依載貨證券右上角明載：「Bill   of   Lading   to  be  used   with
          charter-parties」，左下角明載：「Freight    payable    as    per
          Charter-Party  dated Hamburg 23rd July, 1998」（中譯文：運費依一
          九九八年七月二十三日在漢堡所訂傭船契約支付）可稽，可知本件載貨證
          券應與傭船契約一起使用。
        (2)與本件貨物託運人 Ferrotrade簽訂傭船契約之人，係被告Pan，而該傭船
          契約首頁記載：
          簽約地點及日期：一九九八年七月二十三日於漢堡（與本件載貨證券所載
          相同）
          定期傭船船東：Pan  Ocean Shipping Co., Ltd.（即被告Pan）
          傭船人：Ferrotrade      Ltd.（即載貨證券所載之託運人）
          船名：M.V.  "STAR NITSA"（即本件船舶）
          因此，與本件貨物託運人簽訂運送契約者，既係被告 Pan，則依上開德國
          商法之規定，被告 Pan自是本件貨物之契約上運送人。
        (3)依上開託運人 Ferrotrade與被告Pan之傭船契約第十八條第二項約定：「
          Master  to  Sign  Mate's  Rece1pt   at  load1ng  Port  On1y  and
          Charterers agents Messrs.Seatrans  Chartering & Transport GmbH，
          Harnburg   authorized   to  issue/sign   Bills   of  Lading   on
          Masters/Owners  behalf  aecording  to signed  Matc's Rece1pt  at
          loadport concerning  bundles loaded.」 (船長僅在貨港簽發大副收據
          ，傭船人之代理人Seatrans被授權依照裝貨港之大副收據上所載之綑數代
          船長/船東簽發載貨證券）第三項規定：「Master  allowed  to  insert
          remarks,if any, a s to cargo condition into Mate's Receipt only,
          however,Bills  of Lading  to  be  issued  "clean"  for  eventual
          remarks.Charters will issue/sign on their letterhead a L.O.I. as
          per  Owners  wording  and  same  to  be faxed  to  Owners  prior
          releasing Bills ofLading」（船長僅允許在大副收據上註記貨物狀況，
          載貨證券則必須註記「清潔」字樣。傭船人將依照船東指示之內容，以印
          有自己頭銜的信紙出具認賠函給船東，並簽發載貨證券前傳真給船東）（
          註：前述之船東均為被告Pan ）。
        (4)被告Pan於一九九八年七月二十三日與託運人Ferrotrade簽訂傭船契約後
          ，隨即於次日即一九九八年七月二十四日拍發電報給本件船舶之船長，指
          示他將船開到蘇聯裝運本件貨物，並在該電報第十一項載明：「Bill(s)
          of lading  shall  be signed  and issued  by us or our  agent  on
          behalf  of you at our risks  and responsibilities  in accordance
          with terms  of the governing  charter  party.  Therefore, please
          give  your  authority   in  written   to  Pan  Ocean,  seoul  to
          sign/release original bs/l on be half you at loading port.」（中
          譯文：載貨證券將在本公司負擔風險及責任下，由本公司或其代理人依有
          關傭船契約之規定代您簽發，因此請您以書面授權Pan在裝貨港代您簽發
          載貨證券正本。）。
        (5)由此可知本件載貨證券係由傭船人 Ferrotrade之代理人Seatrans代船長/
          簽發，傭船人Ferrotrade係以出具認賠書給被告Pan之方式，換取簽發清
          潔載貨證券之權利，故應被告 Pan為本件之運送人。
      德國商法第六百四十四條前段固規定：「如果船長或船長的其他代表人沒有
        在簽發的提單中記載承運人名稱，則視船東為承運人。」等語，惟此僅係對
        於「未表明運送人之載貨證券」，擬制船東為運送人，俾讓不知運送人為誰
        之載貨證券持有人，仍得以船東為運送人，主張載貨證券上之權利，以保護
        交易之安全，而並未限制或剝奪「已知運送人為誰之載貨證券持有人，向真
        正之運送人行使權利」。
      按涉外民事法律適用法第二十五條之規定：「依本件適用外國法時，如其規
        定有背於中華民國公共秩序或善良風俗者，不適用之。」並非指外國法之規
        定本身，如有背於我國公序良俗時，即限制其適用，而係指適用外國法之結
        果，如有背於我國公序良俗時，始加以限制，其目的之一係避免當事人在特
        殊情形下遭受不公平對待，期能使具體案件之判決符合公平正義。查：
        (1)本件被告 Pan為本件貨物之載貨證券簽發人及契約上運送人，已如前述，
          且受貨人亦向被告Pan領貨，並與被告Pan指派之公證人會同公證貨損後，
          竟謂依德國商法第六百四十四條規定，受貨人僅能向擬制之運送人索賠，
          不能向真正之運送人被告 Pan索賠，豈非使受貨人在此特殊情況下，因適
          用德國商法之結果，遭受不公平對待，有違一般人認同之誠信原則及公平
          正義？因此，在此特殊個案，自應限制該德國商法第六百四十四條之適用
          ，以符公平正義。
        (2)當外國法之適用應受限制時，並不當然以內國法代替之，而不妨先適用「
          其適用結果不違背內國公序良俗」之該外國法之一般規定。因此，本件既
          應限制適用德國商法第六百四十四條規定，自不妨先適用「其適用結果不
          違反我國公序良俗，且事實上符合本具體個案公平正義」之德國商法第五
          百五十六條及第六百四十二條規定，據以認定被告 Pan為本件載貨證券簽
          發人及契約上運送人之一般規定。
    (二)本件貨物彎曲達五公分尚難認係貨損：
      本件貨物是鋼胚，屬半成品，係供加工製造鋼品之用，因此，該鋼胚若因受
        貨人加工工廠之加熱爐爐口規格限制，以致不能彎曲超過五公分，託運人在
        託運時，就應報明貨物之規格及可容許之彎曲程度，使之載明於載貨證券上
        ，如此，運送人於收貨裝船時才可憑以注意貨物之狀況是否符合可容許之彎
        曲程度，而受貨人於領貨時若發現有超過載貨證券所載彎曲程度之鋼胚時，
        亦得據以索賠。否則，遽然要不熟悉鋼胚加工作業之運送人對其根本無從知
        悉之加熱爐爐口規格限制及鋼胚可容許彎曲程度負責，實屬過苛及不合理。
        因此，本件載貨證券上既僅記載貨物為：「熱軋鋼胚，七○三綑，四七六六
        ．九○○噸」、「熱軋鋼胚，一二六七綑，七六八○．三六○噸」，毫無貨
        物規格及可容許彎曲程度之記載，則運送人將載貨證券上所載數量及重量之
        貨物，悉數交給受貨人，已完全符合載貨證券文義性要求，應已盡其運送人
        責任，並無債務不履行可言。
      本件貨物是否彎曲到需矯直之地步，原告迄今只提出不知出自何處之文件主
        張係受貨人工廠加熱爐之規格，實難採信。
      至於原告請求之彎曲鋼胚矯直費用每支二千四百元，則未見原告舉證證明之
        。原告所提出之台灣區鋼鐵工業同業公會九十年二月一日函，及中國鋼鐵股
        份有限公司九十年二月二十八日回覆鈞院函，充其量僅能說明各鋼鐵公司之
        爐口規格不同，彎曲鋼胚可能需先矯直始能進爐，但無法證明本件鋼胚有矯
        直之必要；至於矯直費用，則因使用方法及機具之不同而有差異，其他鋼鐵
        公司之矯直費用，並不能用以證明受貨人確有遭受如原告請求之每支鋼胚二
        千四百元之矯直費用損失，原告提出之「燁興公司小鋼胚矯直費用評估報告
        」，則完全無單據佐證，自不可採。
    (三)縱依德國商法被告Longboat為本件貨物之運送人，亦無債務不履行責任可言：
      德國商法第六百零六條規定：「承運人應當以一個審慎的承運人所應具有的
        謹慎進行裝貨、積載、搬移、處置和卸貨。承運人必須『承擔從接受貨物起
        到交貨時止』的貨物滅失或損壞的責任，除非該種滅失是一個小心審慎的承
        運人所無法避免的原因所造成。」等語。
      本件貨物在船長收受占有前，就已有潮濕、鏽斑、末端凸出、末端或中間彎
        曲、呈波浪狀及包裝不固等損害，有大副收據可稽，此等損害均非在運送人
        占有中發生，依前開德國商法之規定，原告自不得向運送人索賠。
      依本件貨物之託運人 Ferrotrade與被告 Pan簽訂之傭船契約第十五條：「
        FREE IN AND OUT, STOWED, LASHED/ SECURED/ DUNNAGED」【中譯文：船東
        （指被告Pan）不負責貨物之裝卸、堆存、綑綁／固定／墊置】，及PART II
        第五（ｂ）條：「The cargo shall be brought into the holds, loaded,
        stowed and/or trimmed  and taken from the holds and discharged  by
        the Charterers  or their  Agents, free of any risk, liability  and
        expense whatsoever to the Owers.」【中譯文：貨物由傭船人（指託運人
        ）或其代理人裝入船艙、堆存及／或平艙及自船艙卸下，船東（指被告Pan
        ）不負任何風險、責任及費用。】，可知本件鋼胚係由託運人Ferrotrade或
        其代理人負責裝卸、堆存、綑綁、固定及平艙，則鋼胚若在裝卸、堆存、綑
        綁、固定及平艙過程中發生彎曲情事，自當由託運人負責，與船員無關。而
        依原告所提出公證報告書所載每支鋼胚重達一千四百公斤，共收到九、○七
        一支鋼胚，總重一二、七一五．一公噸，因此平均每支鋼胚重一、四○一．
        七三公斤，此單以人力根本不可能將之彎曲，因此在運送過程中，船員根本
        不可能有將鋼胚彎曲之故意、過失行為可言。是原告自應就本件鋼胚係於運
        送期間所受損害乙節，負舉證責任，然原告並未能舉證，是尚難課以被告
        Longboat債務不履行之責。
    (四)縱認被告Longboat為擬制之運送人，但因受貨人並未對被告Longboat發出貨損
      通知，亦未要求被告Longboat派人會同檢驗貨損，依德國商法第六百十一條規
      定，應推定貨物業依載貨證券所載狀況交付，且縱證明有貨損，亦應推定非可
      歸責於被告Longboat所致：
      德國商法第六百十一條，原告訴訟代理人與被告Longboat公司訴訟代理人已
        合意其正確中譯文如下：
        「第六一一條　損害通知
          貨物發生滅失或毀損時，依運送契約有權受領貨物者，最遲應於受領當時
          以書面通知運送人或其在卸貨港之代理人。滅失或毀損若不能由貨物外表
          上辨識時，則於受領後三日內發出通知即已足。於通知上應就貨物之滅失
          或毀損狀況為概括陳述。
          如果貨物之狀況、體積、件數或重量，最遲曾在第一項第一段所規定期間
          內，經有權機關或其任命之專家會同雙方確定者，即無通知之必要。
          貨物之滅失或毀損若未經通知或確認者，應推定運送人已依載貨證券所載
          狀況交付貨物；在證明發生貨物滅失或毀損時，亦應推定肇因於非運送人
          應負責之事由所致。」。
      依前述規定，可知除非貨物在受領當時曾由雙方會同確定而毋庸再為貨損通
        知外，受貨人必須於領貨當時以書面將貨損狀況通知運送人或其在卸貨港之
        代理人（本件貨損依原告主張屬外觀上之彎曲，可由外表辨識，自應於受領
        當時通知貨損，而不能於受領後三日內始通知貨損）；若未通知亦未會同確
        定貨損，則應推定運送人已依載貨證券所載狀況交付貨物，且縱然證明有貨
        損時，亦應推定肇因於非運送人應負責之事由所致。
      本件貨物是以「船邊提貨」方式提領，有進口報單可證，是貨物於受貨人受
        領前是否受損，自應以船邊提貨時之狀況為準。對照德國商法第六百十一條
        第一項前段之規定：「貨物發生滅失或毀損時，依運送契約有權受領貨物者
        ，最遲應於受領當時以書面通知運送人或其在卸貨港之代理人。」受貨人自
        應在船邊提貨當時，就將其所發現之貨損，以書面通知運送人或其在卸貨港
        之代理人，以便運送人有機會在船邊提貨當時確認之。查「本件貨物有一四
        九八支鋼胚彎曲超過五公分」，係在受貨人燁興公司委請遠東公證公司於卸
        貨過程及在貨主工廠勘驗後，始獲致之結論，貨主在船邊提貨當時，並未將
        該貨損情形通知運送人或其代理人。即便遠東公證公司人員己○○證稱伊曾
        於八十七年九月二十日向船長提示載有貨損之異議通知，惟當時貨物已全部
        運到貨主工廠，船長已無機會確認貨物在船邊提貨當時之狀況，則如何能要
        船長或運送人或船東認同在貨主工廠之貨物狀況與船邊提貨當時完全相同？
        而由原告所提供之貨損情況相片，亦看不出有原告所主張多達一、四九八支
        鋼胚彎曲之情形。因此，本件貨物除有大副收據上所載情況外，並無原告所
        主張之貨損至明，原告之請求應予駁回。
      至原告提出之異議通知，雖己○○證稱曾將該異議通知交給船長看，並告訴
        他內容，惟此乃證人己○○之片面之詞，並無船長對質，實情是否如此，無
        法據此斷定，且證人己○○並未將該通知留在船上，船長亦未在其上簽名，
        自不能依此認定船長曾看過並拒簽。更何況依公證報告所載，本件貨物係在
        八十七年九月二十日晚上九點才全部卸完，而貨物彎曲數量係根據卸貨過程
        和在受貨人位於高雄縣橋頭鄉及屏東縣枋寮鄉之工廠處勘驗後始確定，則己○○怎可能於卸貨完畢當天就將異議通知作成並交給船長？因此，原告依己○○之片面之詞，主張船長曾看過異議通知，並知己○○係代理燁興公司為
        通知云云，顯不可採。從而，原告既無法提出德國商法第六百十一條第一項
        前段所規定之「由受貨人於提貨當時發給運送人或其在卸貨港代理人之貨損
        通知」，依同條第三項規定所推定之法律效果，原告自應舉證證明本件貨物
        有其所主張之貨損存在，並應舉證證明該貨損係因運送人應負責之事由所致
        ，始能向運送人索賠，惟原告迄今未為舉證，其請求自無理由。
      受貨人燁興公司係遲至八十七年九月二十二日才發貨損通知給被告 Pan在卸
        貨港之代理人高昇公司，該貨損通知上明示：「本公司（指受貨人）很遺憾
        地通知貴公司，上述貨物於受領後發現毀損／滅失，請派代表或公證公司會
        同公證。若貴公司不參加公證，請告知本公司；否則貨物損失之程度或原因
        ，將以本公司或其公證公司所發現者為準，且貴公司將不能抗辯未受通知。
        」由於該貨損通知係發給高昇公司，而高昇公司並非被告Longboat公司之在
        台代理行，且該貨損通知係在提貨後兩天才發出，自不符德國商法第六百十
        一條第一項前段所規定之「由受貨人於提貨當時發給運送人或其在卸貨港代
        理人之貨損通知」，自發生前述法律推定之效果，原告既迄今無法舉證推翻
        該法律效果，其請求即應予駁回。
    (五)本件貨物即便有原告所主張之彎曲損壞，亦應由被告Pan負及侵權責任：
      侵權責任是否成立，應由原告負舉證責任，今原告對侵權行為之具體人、時
        、地、行為態樣及其與貨損間之因果關係，均未舉證，徒以貨損推定侵權責
        任，顯然於法不合。
      本件船舶及船長、船員，係由Kambara公司一併包租給定期傭船人即被告Pan
        運送本件貨物，而依該傭船契約第八條之約定：「That the Captain shall
        prosecute  his voyages  with the utmost dispatch, and shall render
        all customary assistance with ship's crew and boats. The Captain（
        although  appointed  by the Owners）shall  be under the orders and
        directions  of the Charterers  as regards vessel's e mployment and
        agency, and  Charterers  are  to  load,  stow,  secure,  trim  and
        discharge the cargo at their expense under the supervision  of the
        Captain,  who  is  to  sign  or  when  required  Owners/Master  to
        authorize  the Charterers  or their  agent  to sign on his behalf,
        Bills of Lading for cargo as presented, in conformity  with Mate's
        or Tally Clerk's receipts.」【中譯文：船長應儘快航行，並與船員及船
        舶提供通常之協助。船長雖由船東指定（指Kambara），關於船舶之使用及
        代理，應聽從傭船人（指被告Pan）之命令及指揮；傭船人（指被告Pan）需
        以自己的費用，於船長監督下，裝載、堆存、固定、平艙及卸載貨物。對於
        貨物，應依照大副收據或理貨收據，由船長簽發載貨證券，或由船東（指
        Kambara）／船長於受要求時授權傭船人（指被告Pan）或其代理人代理船長
        簽發載貨證券。】。因此，在定期傭船期間，除航海技術外，船舶所有人對
        於船長並無指揮監督之權，而船舶係由定期傭船人居於船舶所有人之地位營
        運，就與運送契約有關之商業事項，包括貨物之裝載、搬移、堆存、保管、
        運送及卸載等，指揮監督船長及船員，亦即，定期傭船人就商業事項，乃船
        長及船員之實質僱用人，故若貨物因船長、船員未盡商業上注意義務而受損
        ，即應由定期傭船人，而非船舶所有人，負民法第一百八十八條之僱用人侵
        權責任。
      本件貨物係於八十七年九月二十日全部交付給受貨人，受貨人亦主張於該日
        將貨損情形通知船長，則原告對船長、船員之侵權行為請求權時效，應至八
        十九年九月二十日即屆滿。由於原告迄今未對船長、船員依侵權行為法律關
        係起訴索賠，船長、船員對於原告之侵權行為請求權，已可主張罹於時效而
        消滅。鑑於被告Longboat若對船長、船員之侵權行為應負僱用人連帶責任，
        則因在內部分擔上船長、船員應負全部責任，被告Longboat自得依民法第二
        百七十六條第二項規定，援用船長、船員之時效利益，拒絕全部給付。至於
        原告辯稱伊及受貨人迄今不知船長、船員姓名，故侵權行為請求權之二年時
        效尚無法起算云云，惟查本件載貨證券簽名欄上明載：「FOR    AND    ON
        BEHALF OF THE MASTER PEPPAS KONSTANTINOS」 (中譯文：代理船長PEPPAS
        KONSTANTINOS) ，已有船長的名字，原告所辯顯不可採。
        。
    (六)貨主燁興公司九十年十二月十四日覆鈞院函，並未檢附其所主張發給中國產物
      保險公司以確定所投保貨物內容及承運船舶資料之通知，依保險法第八十四條
      ：「關於海上保險，適用海商法上保險章之規定。」及海商法第一百七十四條
      之規定：「貨物保險時，未確定裝運之船舶者，要保人或被保險人於知其已裝
      載於船舶時，應將該船舶之名稱及國籍，即通知於保險人，不為通知者，保險
      契約失其效力。」自不能證明本件貨物當時確已有效投保。最高法院於其八十
      八年七月十六日八十八年度台上字第一五六九號民事判決，即指出被保險人究
      於何時，以何方式通知保險人承載貨物之船舶名稱及國籍，攸關保險契約是否
      失其效力，原審自應審認，始屬允洽。因此，原告既迄今無法證明本件貨物當
      時確已有效投保，其保險代位之請求即應予駁回。
    (七)就原告提出代位求償收據，關於原告友聯公司部分有兩張，其內容僅記載燁興
      公司自友聯公司收到理賠款而已，並無債權讓與之記載。又，債權讓與雖非要
      式行為，但僅由主張受讓之一方以口頭表示已自他人受讓債權，顯然不足令人
      採信，此觀之民法第二百九十七條規定：「受讓人將讓與人所立之讓與字據提
      示於債務人者，與通知有同一之效力。」即明。原告辯稱訴外人燁興公司既已
      受領保險給付，當然有轉讓債權之行為云云，顯然將保險法第五十三條所規定
      之「保險人代位權」，與民法第二百九十四條所規定之「債權讓與」，混為一
      談，自不可採。從而，訴外人燁興公司既未將其權利轉讓予原告，原告關於債
      權讓與之主張，即無理由。
肆、程序部分：
  一、原告統一安聯公司起訴時，原係以「統一產物保險股份有限公司」名義為之，
      惟「統一產物保險股份有限公司」於八十八年八月十六日變更名稱為「統一安
      聯產物保險股份有限公司」，有卷存財政部八十八年八月二十七日台財保第0
      00000000號可證，二者主體仍屬同一，並未變更，是原告統一安聯公
      司於八十九年四月十九日具狀更正，即不生訴之變更之問題。
  二、按法定代理人其代理權消滅者，訴訟程序在有法定代理人或取得訴訟能力之本
      人，承受其訴訟以前當然停止，民事訴訟法第一百七十條定有明文。經查，原
      告中央公司總經理原為「黃清江」，於訴訟中更易為「辛○○」，有卷存原告
      中央公司之營業執照可證，是原告中央公司於其法定代理人「黃清江」之代理
      權消滅後，於九十一年二月六日具狀由「辛○○」承受訴訟，於法自無不合，
      應予准許。
伍、本案部分：
  甲、債務不履行部分：
  一、原告主張訴外人燁興公司於八十七年八月間進口初軋小鋼胚乙批，由託運人
      Ferrotrade與被告Pan於八十七年七月二十三日簽訂傭船契約，交由Star
      Nitsa輪之定期傭船人即被告Pan運送，而由託運人Ferrotrade之代理人
      Seatrans 依Ferrotrade與被告Pan之傭船契約第十八條第二項之約定代理船長
      Peppas  Konstantions簽發載貨證券之事實，有卷存載貨證券、傭船契約可證
      ，並為兩造所不爭執，可信為實在。是本件首應究明者，係何人為本件貨物之
      運送人？經查：
    (一)載貨證券所生法律關係之準據法為德國法：
      按「法律行為發生債之關係者，其成立要件及效力，依當事人意思定其應適用
      之法律。當事人意思不明時，同國籍者依其本國法，國籍不同者依行為地法，
      行為地不同者以發要約通知地為行為地，如相對人於承諾時不知其發要約通知
      地者，以要約人之住所地視為行為地。前項行為地，如兼跨二國以上或不屬於
      任何國家時，依履行地法。」涉外民事法律適用法第六條定有明文。經查：
      原告主張上開載貨證券背面有關準據法至上條款之約定云云，已為被告所否
        認，而原告並未依民事訴訟法第三百五十二條第二項之規定提出原本，自難
        認其主張為實在。又依卷存載貨證券，所用之語言為英語、簽發地為德國漢
        堡、啟航地為俄羅斯「諾伏洛希斯克」（Novorossiysk）、卸貨地為高雄港
        ，涉外因素眾多，尚無從推出兩造有默示意思表示準據法之合意。
      再者，訴外人燁興公司為我國公司，被告 Pan為韓國公司，被告Longboat為
        賴比瑞亞公司，有卷存交通部高雄港務局八十九年七月十四日八九高港航監
        字第二三六四一號函、委任狀可證，故兩造之國籍並不相同，而本件載貨證
        券簽發地為德國漢堡，故有關載貨證券所生之法律係，依上開涉外民事法律
        適用法第六條第二項之規定，應以行為地即簽發載貨證券地，亦即德國法為
        準據法。
    (二)被告 Pan為本件之運送人：
      依德國商法第六百四十二條第一、四項規定：「貨物裝船後，承運人（按：
        即運送人，以下同）應立即根據發貨人要求簽發他所要求份數已裝船提單（
        按即載貨證券，以下同），並以此換取在收貨時簽發的收據或其他收貨單據
        。」、「船長或船東授權的代理人不必再得到承運人的特別授權便有權簽發
        提單」等語，可知載貨證券之簽發，係以訂立運送契約為前提，由運送人本
        人、運送輔助人即船長，及運送人之代理人於收受貨物後簽發。雖德國商法
        第六百四十四條前段規定：「如果船長或船長的其他代表人沒有在簽發的提
        單中記載承運人名稱，則視船東（按：即船舶所有人）為承運人。」等語，
        惟依卷存載貨證券右上角記載「To be used with charter -  parties」（
        「與傭船契約一起使用」），左下角載明：「Freight   payable  as  per
        Charter-Party  dated Hamburg 23rd July, 1998」（中譯文：運費依一九
        九八年七月二十三日在漢堡所訂傭船契約支付），顯已表明此載貨證券另有
        傭船契約存在，由此可知此，載貨證券所表彰之運送人，並非船舶所有人而
        係定期傭船人，故非上開德國商法第六百四十四條前段沒有記載之情形，尚
        難謂有該規定之適用。
      本件被告 Pan為其與Ferrotrade所訂傭契約之定期傭船人，而被告Longboat
        為上開船舶所有人，業如上所述，是依上開德國商法第六百四十二條規定，
        被告 Pan為本載貨證券之運送人。
  二、本件小鋼胚受有彎曲之損害：
    (一)依卷存相片及遠東公司提出之公證報告書上載「1498               billets
      cambered/sagged  more  than 50mm high of total  length.2085  billets
      cambered/sagged less than 50mm high of total length.」（1498支的鋼胚
      向上或向下彎曲超過五公分；2085支的鋼胚向上或向下彎曲低於五公分）等語
      ；且被告Pan提出之中華海事鑑定報告書上亦載明：「Survey   Findings  at
      Consingnes's  Premises：A)At Chiao-Tou Hsianh,Kaohsiung Hsien:．．．
      1)239 pcs heavily  bent more than 5cm off alignment.2)287pcs heavily
      bent   less   than   5cm   off   alignment.．．．B)  At   Fang-Liaog
      Hsiang,Ping-Tung  hsien：1)1259pcs  heavily  bent more  than 5cm off
      alignment.2)1798pcs heavily  bent less than 5cm off alignment.」（在
      高雄縣橋頭鄉：二三九支彎曲超過五公分；二八七支彎曲低於五分公．．．在
      屏東縣枋寮鄉：一二五九支彎曲超過五公分，一七九八支彎曲低於五公分」等
      語，亦與上開遠東公司之公證報告書所載彎曲程度、數量相符，堪認原告主張
      本件小鋼胚彎曲程度超過五公分之數量為一千四百九十八支乙事為實在。
    (二)又依卷存中國鋼鐵公司九十年二月二十八日函謂「依本公司實務經驗，小鋼胚
      彎曲全長大於四十M/M以上，即有必要作矯直處理」等語；再據卷存訴外人燁
      興公司於九十年七月二十三日（90) 燁興字第一五三號函說明：「本公司小鋼
      胚加熱爐之原始設計廠商在技術規範中規定小鋼胚之全長彎曲程度不得超過40
      ㎜。依本廠實際運作經驗，全長彎曲超過50㎜的鋼胚會有撞及進料輥輪及安全
      差銷，損及輥輪及爐壁；並在加熱、行進期間翻滾而造成爐磚損壞及粘料等問
      題」等語，可知本件小鋼胚超過五公分會有撞及訴外人燁興公司之進料輥輪及
      安全差銷，損及輥輪及爐壁；並在加熱、行進期間翻滾而造成爐磚損壞及粘料
      等問題，故應認原告主張本件小鋼胚全長彎曲超過五公分者係受有損害乙節為
      實在，被告空言否認，並不足採。
  三、德國商法第六百零六條規定：「承運人應當以一個審慎的承運人所應具有的謹
      慎進行裝貨、積載、搬移、處置和卸貨。承運人必須承擔從接受貨物起到交貨
      時止的貨物滅失或損壞的責任，除非該種滅失是一個小心審慎的承運人所無法
      避免的原因所造成。」。經查：
    (一)惟依卷存大副收據（MATE'S RECEIPT），可知本件貨物於裝載、堆存時，已有
      八十一支小鋼胚彎曲、成波浪狀，雖該收據並未記載八十一支小鋼胚彎曲程度
      ，然此既為大副收到本件貨物時即能辨別，宜認其彎曲之程度甚大，應已超過
      五公分。又依卷存託運人Ferrotrade與被告Pan簽訂之傭船契約第十五條約定
      ：「FREE IN AND OUT, STOWED, LASHED/ SECURED/ DUNNAGED」【中譯文：船
      東（指被告Pan）不負責貨物之裝卸、堆存、綑綁／固定／墊置】，及PARTII
      第五（ｂ）條：「The  cargo shall be brought  into the holds, loaded,
      stowed and/or trimmed and taken from the holds and discharged by the
      Charterers  or their Agents, free of any risk, liability and expense
      whatsoever to the Owers.」【中譯文：貨物由傭船人（指託運人）或其代理
      人裝入船艙、堆存及／或平艙及自船艙卸下，船東（指被告Pan）不負任何風
      險、責任及費用。】，可知本件小鋼胚係由託運人Ferrotrade或其代理人負責
      裝卸、堆存、綑綁、固定及平艙，是就本件貨物於裝載、堆存時所受彎曲損害
      之八十一支小鋼胚，被告Pan自無庸負責。
    (二)另揆諸卷存載貨證券，其上並無任何小鋼胚有彎曲之批註或保留之文句，且記
      載為「clean on board」等語，可知託運人Ferrotrade於交運貨物時，除有上
      彎曲超過五公分之八十一支小鋼胚外，其餘小鋼胚應無彎曲之情事。
    (三)然依上開公證報告書所載，本件貨物於交貨時，彎曲超過五公分者，有一千四
      百九十八支，業如上開所述，而本件貨物係於八十七年九月二十日全部卸載完
      畢後，證人即遠東公證公司之己○○即發現本件貨物有彎曲，即以卷存之「
      notice of protest」（異議通知）告知船長Peppas Konstantions並要其在該
      通知上簽名，而為Peppas  Konstantions所拒，業據證人己○○到庭證述：「
      我寫好之後，我拿給船長簽，船長拒簽，我拿給公司作成報告。本件船貨是在
      十八日開始卸貨我就已經在現場，我是在卸貨時在船邊看的，我們看每車裝幾
      支，有無異狀等。印象中共有九千多支。每台車上面的貨物，我們都用目測，
      判斷有異狀，才會丈量，當初看的時候約有三千多支有彎曲。彎曲數量我們統
      計後告訴船長，船長姓名我不知道。」、「船長有看，我也有告訴他內容，但
      是他拒簽。」等語（見九十年七月二十三日言詞辯論筆錄）屬實，亦有卷存船
      邊卸貨之照片可稽，可知本件貨物受有彎曲係於船邊交貨時即已存在。
    (四)綜上，本件彎曲超過五公分之一千四百十七支（1498-81=1417）小鋼胚，既於
      託運人Ferrotrade交付貨物時並無彎曲之現象，而於卸貨港即高雄港船邊交貨
      時，發現有彎曲超過五公分之損害，應認此彎曲之損害係於運送人即被告 Pan
      保管、運送占有中所受之損害，是依上開德國商法之規定，被告 Pan自應負責
      ，被告抗辯係此損害係於運至訴外人燁興公司工廠途中所受損害云云，並無可
      採。
  四、訴外人燁興公司已對運送人即被告 Pan為貨損通知：
    (一)德國商法第六百十一條規定：「運輸公司所記載的收貨人應在交付貨物之時以
      書面形式將貨物的滅失或損壞情況通知承運人或其在卸貨港的代表。如果損害
      從外表無法察覺，則應在交付貨物之日起，三天內遞交通知。通知應對滅失或
      損壞情況作出說明。如果貨物的狀況、尺寸、件數或重量已在交付貨物之前，
      在雙方參加的情況下，由權威機構或官方指定的專家進行了檢驗，則不必再遞
      交前述通知。如果對貨物的滅失或損壞沒有進行檢驗或遞交通知，則推定承運
      人已按提單所記載的貨物的狀況交付貨物。此後，經證明貨物確有滅失或損壞
      ，承運人對此損害不負責。」等語，而此所謂「書面通知」，在法律上屬於「
      觀念通知」之一種，且此書面，亦不拘泥文書之形式；又所謂「交付貨物之時
      」，並非係指每受領一支彎曲之小鋼胚，即須加以書面通知，否則對通知人未
      免課於過苛義務，對受通知人而言，亦不堪其擾，故應係指「貨物全數受領完
      畢之時」而言。
    (二)本件船舶Star  Nitsa及船長、船員，係由Kambara   Kisen  co.LTD（下稱：
      Kambara）一併包租給定期傭船人即被告Pan運送本件貨物，而依該傭船契約第
      八條之約定：「That  the Captain shall prosecute his voyages with the
      utmost  dispatch, and shall  render  all customary  assistance  with
      ship's crew and boats. The Captain（although appointed by the Owners
      ）shall  be under  the orders  and directions  of the Charterers  as
      regards vessel's e mployment and agency, and Charterers are to load,
      stow, secure, trim and discharge  the cargo  at their expense  under
      the supervision  of the  Captain, who  is to sign  or when  required
      Owners/Master  to authorize the Charterers or their agent to sign on
      his behalf, Bills  of Lading  for cargo  as presented, in conformity
      with Mate's or Tally Clerk's receipts.」【中譯文：船長應儘快航行，並
      與船員及船舶提供通常之協助。船長雖由船東（指Kambara）指定，關於船舶
      之使用及代理，應聽從傭船人（指被告Pan）之命令及指揮；傭船人（指被告
      Pan）需以自己的費用，於船長監督下，裝載、堆存、固定、平艙及卸載貨物
      。對於貨物，應依照大副收據或理貨收據，由船長簽發載貨證券，或由船東（
      指Kambara）／船長於受要求時授權傭船人（指被告Pan）或其代理人代理船長
      簽發載貨證券。】。因此，在定期傭船期間，除航海技術外，船舶所有人對於
      船長並無指揮監督之權，而船舶係由定期傭船人居於船舶所有人之地位營運，
      故可認本件Star Nitsa船舶之船長Peppas  Konstantions為被告Pan之代表。
    (三)經查，本件貨物係於八十七年九月二十日全部卸載完畢後，證人即遠東公證公
      司之己○○將本件貨物彎曲受損之情況、數量，作成「notice of protest 」
      持請船長簽名遭拒，業經證人己○○到庭證述屬實，已如上開所述，應認已對
      被告 Pan為貨損通知，被告抗辯並未為貨損通知云云，不足採信。
  五、本件小鋼胚因彎曲達五公分所需之矯直費用：
    (一)依卷存台灣區鋼鐵工業同業公會九十年二月一日台區鋼服字第○一三一號函就
      矯直作業費用乙節謂「矯直費用因每家公司使用方法及機具不同，而有些差異
      。依工廠C之經驗，150mm×11.9m之鋼胚矯直費用905元/噸，相當於1855元/支
      。其計算包含人工成本、折舊、電力、設備維護、運輸費。本案所提之矯直費
      用50-100m為1545元/支；100-200m為2259元/支，與工廠C之處理經驗費用相當
      。」等語。可知就矯直費用之計算，係因每家公司使用方法及機具之不同，而
      有差異，計算矯直費用包含人工成本、折舊、電力、設備維護、運輸費。
    (二)又依卷存訴外人燁興公司之小鋼胚矯直費用評估報告，每支小鋼胚矯直費用為
      二千四百元，觀之該評估報告所列計算之項目，與上開鋼鐵同業公會所列入計
      算之項目並無過大之差異，故本院認原告主張小鋼胚每支矯直費用為二千四百
      元乙節，應可採信。
    (三)綜上，本件小鋼胚之矯直費用總計為三百四十萬零八百元（1417×2400=00000
      00）。亦即被告 Pan應就本件貨物因運送受有彎曲之損害，賠償訴外人燁興公
      司三百四十萬零八百元。
  六、按「被保險人因保險人應負保險責任之損失發生，而對於第三人有損失賠償請
      求權者，保險人得於給付賠償金額後，代位行使被保險人對於第三人之請求權
      ；但其所請求之數額，以不逾賠償金額為限。」保險法第五十三條第一項定有
      明文。經查：
    (一)於八十六年十月二十四日被保險人即訴外人燁興公司、燁隆企業股份有限公司
      、燁聯鋼鐵股份有限公司、燁輝企業股份有限公司與原告等簽立系爭保險契約
      ，共保比例為原告中國公司百分之三十五、中央公司百分之二十、第一公司百
      分十五、統一安聯公司百分之十五、友聯公司百分之十五，有卷存系爭保險契
      約在卷可證。
    (二)按「貨物保險時，未確定裝運之船舶者，要保人或被保險人於知其已裝載於船
      舶時，應將船舶之名稱及國籍，即通知於保險人，不為通知者，保險契約失其
      效力。」修正前海商法第一百七十四條定有明文。本件訴外人燁興公司於得知
      承運本件貨物之船名後，隨即通知原告，此有卷存該公司九十年十二月十四日
      （90）燁興字第二四三號函可證，是依上開規定保險契約即屬有效，被告抗辯
      訴外人燁興公司並未為上開規定之通知，保險契約為無效云云，並無可採。
    (三)又系爭保險契約保險單載明保險標的物（subject-matter insured）為原物料
      （raw materials）、扁鋼胚（steel  slabs）、小鋼胚（steel billets）、
      碳鋼廢鋼（carbon  steel  scraps）、不鏽鋼廢鋼（stainless   steel
      scraps），故本件訴外燁興公司進口之貨物為小鋼胚，自在系爭保險契約承保
      範圍內。
    (四)系爭貨物所受損壞，是屬於系爭保險契約承保範圍：
      依卷存系爭保險契約第十四條約定小鋼胚（steel  billets）之保險條件為
        ICC(A)及戰爭條款（IWC）及罷工條款（ISC）。而依卷存ICC(A)條款第一條
        規定：「This  insurance  covers all risks of loss of or damage the
        subject-matter  insured except as provided in C lauses 4.5.6 and 7
        below」（本保險承保保險標的物一切滅失或毀損之危險，但不包括下列第
        四、五、六及七條之規定）。
      又ICC(A)  條款第四、五、六、七條分別規定：「EXCLUSIONS    (General
        Exclusions Clause)
        4  In no case shall this insurance cover
        4.1 loss damage or expense  attributable  to wilful misconduct  of
            the Assured
        4.2  ordinary  leakage, ordinary  loss  in  weight  or  volume, or
             ordinary wear and tear of the subject-matter insured
        4.3  loss   damage   or  expense   caused   by  insufficiency   or
             unsuitability of packing or preparation of the subject-matter
             insured  (for the purpose of this Clause 4.3 "packing"  shall
             be deemed to include stowage  in a container  or liftvan  but
             only when such stowage is carried out prior to attachment  of
             this insurance or by the Assured or their servants)
        4.4 loss  damage  or expense  caused  by inherent  vice  or nature
            of the subject- matter insured
        4.5  loss  damage  or expense  proximately  caused  by delay, even
            though  the delay be caused  by a risk insured  against  (exce
            pt  expenses payable under Clause 2 above)
        4.6 loss damage or expense  arising  from insolvency  or financial
            default of the owners managers charterers  or operators of the
            vessel
        4.7 loss damage or expense  arising  from the use of any weapon of
            war employing  atomic  or nuclear  fission  and \ or fusion
            or other like reaction or radioactive force or matter
        (Unseaworthiness and Unfitness Exclustion Clause )
        5.1 In no case shall this insurance  cover loss damage  or expense
              arising  from unseaworthiness  of vessel or craft, unfitness
              of vessel craft conveyance container or liftvan for the safe
              carriage of the subject-matter insured.
              where the Assured or their servants  are privy to such
              unseaworthiness  or unfitness,at the time the subject-matter
              insured is loaded therein.
        5.2 The Underwriters waive any breach of the implied warranties of
            seaworthiness of the ship and fitness of the ship to carry the
            subject-  matter insured to destination,unless the Assured  or
            their servants are privy to such unseaworthiness or unfitness.
        (War Exclustion Clause)
        6 In no case shall  this insurance  cover  loss damage  or expense
          caused by 6.1 war civil war revolution rebellion insurrection,or
          civil strifearising  therefrom, or any hostile act by or against
          a belligerent power
        6.2 capture seizure arrest restraint or detainment (piracy except
            ed ), and the consequences thereof or any attempt thereat
        6.3 derelict  mines torpedoes  bombs or other derelict  weapons of
            war.
        (Strikes Exclusion Clause)
        7  In no case shall this insurance cover loss damage or expense
        7.1 caused by strikers,locked-out workmen,or persons taking part
            in labour disturbances,riots or civil commotions
        7.2 resulting  from strikes,lock-outs,labour disturbances,riots or
            civil commotions
        7.3 caused by any terrorist  or any person acting from a political
            motive.」
        中文翻譯為：
        「除外責任
          第四條  一般不保條
        4   本保險不承保下列各項項損失或費用：
        4.1 得歸責於被保險人的故意過失引起的損害或費用。
        4.2 保險標的物之正常滲漏、正常的失重或失量、或正常秏損。
        4.3 保險標的物的不良或不當包裝或配製引起的損害或費用。
           （在本款所謂的包裝，包括在貨櫃或貨箱裝載內之裝置，但以此種裝
            於本保險開始前已由被保險人或其雇用人完成者為限）
        4.4 保險標的物之固有缺陷或本質引起的損害或費用。
        4.5 主要因為延滯引起的損害或費用，包括由承保之危險引起的延滯（但
            根據上述第2條共同海損條款可予賠付的費用不在此限）
        4.6 因船舶的所有人、經理人、承租人或營運人的破產或債欠所引起的損
            害或費用
        4.7 因使用原子或核子武器或其類似武器引起被保險標的物之損害或費用（
            不適航和不適運除外條款）
        5.1 本保險不承保因載運船舶或駁船的不適航，及因載運船舶、駁船運輸工
            具、貨櫃或貨箱的不適安全運送原因引起被保險標的物之損害或費用，
            而此種不適航或不適運原因於被保險標的物裝載之時，為被保險人或其
            僱用人已知情者。
        5.2 除為保險人或其雇用人已知情的不適航或不適運原因外，保險人放棄任
            何違反載運船舶應具備適航能及適運條件運被保險標的物至目的地的默
            示保證規定。
       （戰爭除外條款）
        6   本保險決不承保下列危險事故引起的損害或費用：
        6.1 戰爭、內戰、革命、叛亂或顛覆或其引起的內亂，或任何於交戰國或抗
            交戰國武力之敵對行為。
        6.2 捕獲、扣押、扣留、拘禁或禁止（海盜除外），及因上述危險或任何危
            險威脅企圖之結果。
        6.3 被遺棄的水雷、魚雷、炸彈或其他被遺棄的戰爭武器。
       （罷工除外條款）
        7   本保險決不承保下列損害或費用
        7.1 因參與罷工、停工、工潮、暴動或民眾騷擾人員引起者。
        7.2 罷工、停工、工潮、暴動或民眾擾騷結果引起者。
        7.3 因任何恐怖主要份子或任何人的政治動機引起者。」
      經查，本件係貨物之彎曲，係於運送人即被告 Pan運送中因保管、運送而受
        之損害，業如上所述，此項危險之發生，非屬上開ICC(A)條款第四、五、六
        、七條規定之除外條款，是依ICC(A)條款第一條之規定，原告自應就所承保
        之訴外人燁興公司本件小鋼胚所受彎曲之損害，給付保險金，而原告中國公
        司、中央公司、第一公司、統一安聯公司、友聯公司按上開共保比例分別理
        賠訴外人燁興公司一百二十五萬八千三百二十元、七十一萬九千零四十元、
        五十三萬九千二百八十元、五十三萬九千二百八十元、五十三萬九千二百八
        十元，亦有卷存代位求償收據、貨物運輸保險賠款收據、確認書可證，是依
        上開保險法第五十三條規定，原告自得各按其所承保之比例，代位行使被保
        險人即訴外人燁興公司對於被告 Pan上開損害賠償請求權。茲計算原告可請
        求之金額如後：
        (1)原告中國公司：一百一十九萬零二百八十元（0000000×35/100=0000000
          ）
        (2)原告中央公司：六十八萬零一百六十元（0000000×20/100=680160）
        (3)原告第一公司：五十一萬零一百二十元（0000000×15/100=510120）
        (4)原告統一安聯公司：五十一萬零一百二十元（0000000×15/100=510120）
        (5)原告友聯公司：五十一萬零一百二十元（0000000×15/100=510120）
    (五)綜上，被告Pan 應給付原告中國公司一百一十九萬零二百八十元、原告中央公
      司六十八萬零一百六十元、原告第一公司五十一萬零一百二十元、原告統一安
      聯公司五十一萬零一百二十元、原告友聯公司五十一萬零一百二十元。
    (六)另本件運送人既為被告 Pan，而非被告Longboat，從而原告以被告Longboat為
      運送人代位請求其就本件貨損負債務不履行之責，即無理由，應予駁回。
    (七)另按德國新修正民法固於九十一年一月一日施行，惟本件係發生於八十七年九
      月二十日，依法律不溯及既往原則，本件應適用修正前德國民法。
    (八)末按「未約定期限或不能推斷給付期限者，債權人得立即請求給付，債務人得
      立即履行給付」、「債務人在清償期限屆至，經債權人催告不為給付時，自催
      告時起負遲延責任。提起給付之訴或依督促程序送達支付命與催告有同一效力
      。」、「就金錢債務在遲延期中應支付年率為百分之四之利息。」修正前德國
      民法法第二百七十一條第一項、第二百八十四條第一、二項規定及第二百八十
      八條第一項分別定有明文。從而，原告請求被告Pan給付原告均自起訴狀繕本
      送達翌日即八十八年十月二十六日起（起訴狀繕本於八十八年十月二十五日送
      達於被告Pan，有卷存外交部八十八年十一月四日條字第八八○二○三○一
      ○二號函可稽）至清償日止，按年息百分之四計算之遲延利息，為有理由，逾
      此部分，即無理由。
  乙、侵權行為部分：
  一、準據法：
      按「關於由侵權行為而生之債，依侵權行為地法。」涉外民事法律適用法第九
      條第一項前段定有明文，又所謂「行為地」是指實行行為或行為結果地而言。
      經查，本件貨物之卸貨港係於我國高雄港，亦即本件貨物受損行為結果地為我
      國高雄港，故準據法應依我國法。
  二、本件原告至言詞辯論終結時，均未能就侵權行為之行為人為何人、執行何種職
      務造成本件貨物彎曲之損害、及該行行為人究有何故意或過失等有關侵權行為
      之構成要件負舉證責任，是上開船舶之船長、船員有侵權行為乙節即無可採。
  三、況連帶債務人中之一人消滅時效已完成者，依民法第二百七十六條第二項規定
      ，固僅該債務人應分攤之部分，他債務人同免其責任，惟民法第一百八十八條
      第三項規定，僱用人賠償損害時，對於侵權行為之受僱人有求償權，則僱用人
      與受僱人間並無應分擔部分可言，倘被害人對為侵權行為之受僱人之損害賠償
      請求權消滅時效業已完成，僱用人自得援用該受僱人之時效利益，拒絕全部給
      付，不以該受僱人已為時效抗辯為必要。本件縱認被告Pan或被告Longboat 須
      負民法第一百八十八條之僱用人責任，惟本件貨物係於八十七年九月二十日全
      部交付予訴外人燁興公司，且燁興公司亦於同日將貨損情形通知上開船舶之船
      長，則原告對被告受僱人即船長或船員之侵權行為請求權時效，應至八十九年
      九月十九日即屆滿，而原告迄今未對船長或船員起訴索賠，船長、船員對於原
      告之侵權行為請求權，已可主張罹於時效而消滅。是依上開說明，被告Pan或
      被告Longboat自得依民法第二百七十六條第二項規定，援用船長、船員之時效
      利益，拒絕全部給付。
  四、綜上，原告代位訴外人燁興公司，依民法第一八十八條之規定，請求被告被告
      Pan或被告Longboat就本件貨物受有彎曲達五公分之損害，與上開船舶之船長
      、船員負連帶賠償責任，於法自屬無據，應予駁回。至於原告抗辯稱伊及訴外
      人燁興公司迄今不知船長、船員姓名，故侵權行為請求權之二年時效尚無法起
      算云云，惟本件載貨證券簽名欄上明載：「FOR   AND  ON  BEHALF  OF  THE
      MASTER PEPPAS KONSTANTINOS」 (中譯文：代理船長PEPPAS KONSTANTINOS)，
      已有船長的名字，業如上開所述，是原告所辯顯不可採。
陸、本件判決之基礎已臻明確，兩造其餘攻擊防禦方法及舉證，核與判決結果無影響
    ，爰不一一論述，併此敘明。
柒、兩造均陳明願供擔保，聲請宣告假執行或免為假執行，經核原告勝訴部分，合於
    法律規定，爰分別酌定相當之擔保金額宣告之；至原告敗訴部分，因訴既經駁回
    ，其該部分假執行之聲請即失所據，應併駁回。
捌、結論：原告之訴一部有理由、一部無理由，依民事訴訟法第七十九條但書、第三
    百九十條第二項、第三百九十二條，判決如主文。
中　　　華　　　民　　　國　　九十一　　年　　　七　　　月　　二十五　　日
                              臺灣高雄地方法院民事第二庭
~B法　　　官　曾吉雄
右為正本係照原本作成。
如不服本判決，應於送達後廿日內，向本院提出上訴狀並表明上訴理由，如於本
判決宣示後送達前提起上訴者，應於判決送達後十日內補提上訴理由書（須附繕本）。
中　　　華　　　民　　　國　　九十一　　年　　　七　　　月　　二十五　　日
~B法院書記官　黃俊凱
